【裁判字號】    97,台上,1255
【裁判日期】    970327
【裁判案由】    違反毒品危害防制條例
【裁判全文】
最高法院刑事判決            九十七年度台上字第一二五五號
上  訴  人  甲○○
選任辯護人  乙○○律師
上列上訴人因違反毒品危害防制條例案件，不服台灣高等法院高
雄分院中華民國九十六年十二月二十七日第二審判決（九十六年
度上訴字第二０三０號，起訴案號：台灣高雄地方法院檢察署九
十六年度偵字第一六二四號），提起上訴，本院判決如下：
    主  文
原判決撤銷，發回台灣高等法院高雄分院。
    理  由
本件原判決認定上訴人甲○○明知海洛因係毒品危害防制條例第
二條第二項第一款所列之第一級毒品，不得販賣，竟仍各別基於
販賣第一級毒品以營利之犯意，而以原判決附表（以下稱附表）
二編號三至九所示之夾鍊袋、電子磅秤、白色塑膠分裝鏟、筆記
本、行動電話等物，資為（預備）分裝毒品及對外聯絡販賣事宜
之工具，而於(一)民國九十五年十月八日二十二時三十三分許，適
有鍾為科以其所使用之0000000000號行動電話，撥打
上訴人所有之黑色GPRS廠牌（內含和信公司000000000
0號SIM 卡一枚）行動電話，欲向上訴人購買四分之一錢（二分
半）之海洛因，嗣二人在電話中約明買賣價金為新台幣（下同）
九千元，並以上訴人位於高雄縣岡山鎮○○路三十八號住處附近
水溝處資為交易地點後，二人乃旋各自前去該處，並由上訴人向
鍾為科收取九千元，繼將所攜帶之海洛因一包交予鍾為科，而完
成該次之海洛因交易。(二)於九十五年十月十四日十五時十九分許
，鍾為科乃再以其所使用之0000000000號行動電話撥
打上訴人上開0000000000號行動電話，與上訴人商定
購買七千元海洛因之事宜（交易數量較四分之一錢為少），二人
也旋相互授受現金、海洛因以完成該次交易。(三)於九十五年十月
十六日十三時三十五分許，鍾為科復以其所使用之000000
0000號行動電話撥打上訴人上開0000000000號行
動電話，再與上訴人商定購買四分之一錢之海洛因事宜，二人乃
旋各自前去約定交易地點，亦即上訴人岡山住處附近，並由上訴
人向鍾為科收取九千元之價金後，繼將所攜帶之海洛因一包交予
鍾為科，而完成該次之海洛因交易。(四)於九十五年十月二十五日
九時二十八分許，適有吳進和以其所使用之000000000
0號行動電話撥打上訴人所有之白色BENQ廠牌（內含和信公司0
000000000號SIM 卡一枚）行動電話，欲向上訴人購買
一千五百元之海洛因，嗣上訴人應允後，二人乃旋於同日九時四
十三分許，在上訴人岡山住處附近某處，相互授受現金、海洛因
以完成該次交易。(五)於九十五年十月三十日零時十三分許，上訴
人以上開0000000000號行動電話致電林雅慧所使用之
0000000000號行動電話，嗣二人在電話中約明八千二
百元之海洛因交易事宜，並以上訴人岡山住處附近某處資為交易
地點後，二人乃旋各自前去該處，並由上訴人向林雅慧收取八千
二百元，繼將所攜帶之海洛因一包交予林雅慧，而完成該次之海
洛因交易。(六)於九十五年十一月一日十一時五十六分許，適吳進
和再以其所使用之0000000000號行動電話撥打上訴人
上開0000000000號行動電話，欲向上訴人購買一千元
之海洛因，嗣上訴人應允後，二人乃旋於同日十二時三分許，在
上訴人岡山住處附近某處，相互授受現金、海洛因以完成該次交
易。因認第一審法院論處上訴人販賣第一級毒品六罪刑，為無不
合，予以維持，並駁回上訴人在第二審之上訴，固非無見。
惟查：（一）按認定犯罪事實應依證據，為刑事訴訟法所明定。
又事實審法院對於證據之取捨，依法雖得本於確信自由判斷，然
積極證據不足證明犯罪事實時，被告之抗辯或反證縱屬虛偽或不
足以採信，仍不能以此資為積極證據而採為認定犯罪事實之基礎
。查上訴人始終否認有本件販賣第一級毒品海洛因之犯行，辯稱
：為警查扣之海洛因、電子磅秤、塑膠分裝鏟等物，只是作為吸
食毒品使用，俱無涉販賣毒品犯行；且伊與鍾為科、吳進和、林
雅慧等人間，也僅係正當從事壯陽藥、山產、茶葉等買賣，並非
交易海洛因云云。本件原判決係依憑證人鍾為科、吳進和、林雅
慧之供述認定上訴人之犯行。但證人鍾為科於偵查時供稱：「（
想起九十五年十月間所購得海洛因對象是何人？）是跟綽號『標
仔』買的，是別人介紹的，他的真實姓名我不記得。」等語（見
偵查卷第三五頁），於第一審審理時供稱並未向上訴人購買海洛
因，電話監聽譯文之對話內容係向上訴人購買壯陽藥等語（見第
一審卷(一)九十六年七月十日審判筆錄）。證人吳進和、林雅慧於
警詢及偵查時均未曾供述向上訴人買過毒品海洛因，證人吳進和
於第一審審理時證稱電話監聽譯文之對話內容係託上訴人買兔子
或老鼠（見第一審卷(二)九十六年八月二十一日審判筆錄）。證人
林雅慧於第一審審理時亦證稱伊未向上訴人買過毒品，並稱電話
監聽譯文之對話內容係談論簽牌或向上訴人買茶葉之事，參以本
件並未在上述證人處查獲毒品海洛因，原審僅依憑證人與上訴人
間事實並不明確之通訊監察監聽所得譯文，即以毒品係政府向來
積極查禁之物品，是以當遇有藉由電話聯繫毒品交易之必要時，
買賣雙方多以暗語代稱，為本於職務所明知之事項等為由，認定
上訴人有本件販賣毒品海洛因犯罪事實之基礎，依上開嚴格證據
法則之說明，非無再行研求之餘地。（二）審理事實之法院，對
於案內與待證事實有重要關係，在客觀上如屬依法應行調查之證
據，而未予以調查或雖已調查而未調查詳盡，即與證據未經調查
無異，其判決當然為違背法令。原判決雖以：證人鍾為科與上訴
人通聯所示之監聽譯文中，並無任何隻字片語提到要向上訴人購
買壯陽藥之詞句，甚至從對話內容中亦無法聯想到係購買壯陽藥
之事，是上訴人及證人鍾為科於第一審審理中附和上訴人之詞，
皆屬臨訟狡辯之詞。又毒品係政府向來積極查禁之物品，是以當
遇有藉由電話聯繫毒品交易之必要時，買賣雙方多以暗語代稱，
為本院本於職務所明知之事項。佐諸前已認明上訴人、吳進和乃
刻意事先約定暗語作為聯繫交易使用乙情；且證人林雅慧於偵訊
中所證述：通聯監聽譯文所示之「一泡」，乃係指簽賭明牌云云
，更與上訴人於原審辯稱：林雅慧是賣衣服或向其買壯陽藥云云
，南轅北轍，益徵證人林雅慧關於「一泡」係指茶葉、簽賭明牌
等相關證述內容，皆屬自欺欺人之詞，而非可執為上訴人有利之
認定，因認上訴人有販賣海洛因毒品之事實（見原判決第六頁第
十九至第二十四行、第八頁第十二至十五行、第九頁第十九至二
五行）。然而原判決所引附表三通聯監聽譯文，其中除編號一所
示「軟的」一語，經證人鍾為科於偵查時證稱係海洛因之代稱（
見偵字第一六二四號偵查卷第三六頁）以外，其餘內容固有提及
雙方會面地點或交易數字等，惟其中用語如「半半啦」、「一泡
給我」、「一粒啦」等，並無如上述鍾為科所供述「軟的」係代
替海洛因等類似暗語，如何分辨係販賣海洛因？原判決俱未說明
其所憑之依據，即遽行判決，亦有未合。以上或為上訴人上訴意
旨所指摘，或為本院得依職權調查之事項，應認原判決有撤銷發
回之原因。
據上論結，應依刑事訴訟法第三百九十七條、第四百零一條，判
決如主文。
中    華    民    國  九十七  年    三    月  二十七  日
                      最高法院刑事第三庭
                          審判長法官  莊  登  照
                                法官  黃  一  鑫
                                法官  徐  昌  錦
                                法官  許  錦  印
                                法官  李  錦  樑
      本件正本證明與原本無異
                                      書  記  官
中    華    民    國  九十七  年    三    月  三十一  日
                                                 H


司法院資訊處製作；財團法人民間司法改革基金會備份。
